【裁判字號】    99,重訴,10
【裁判日期】    990531
【裁判案由】    損害賠償
【裁判全文】
臺灣桃園地方法院民事判決              99年度重訴字第10號
原      告  乙○○
訴訟代理人  陳鄭權律師
複  代理人  何豐行律師
被      告  丙○○
訴訟代理人  孫志堅律師
複  代理人  林彥苹律師
被      告  甲○○
上列當事人間請求侵權行為損害賠償事件，經本院刑事庭以98年
度交重附民字第7 號刑事附帶民事訴訟裁定移送民事庭審理，本
院於民國99年5 月13日言詞辯論終結，判決如下：
    主  文
被告應連帶給付原告新台幣壹佰伍拾柒萬陸仟壹佰柒拾貳元，及
被告丙○○自民國九十八年五月二十六日起，被告甲○○自民國
九十八年六月七日起，均至清償日止，按年息百分之五計算之利
息。
原告其餘之訴駁回。
訴訟費用由被告連帶負擔百分之三十，餘由原告負擔。
本判決第一項於原告以新台幣伍拾貳萬陸仟元為被告供擔保後，
得假執行。但被告丙○○如以新台幣壹佰伍拾柒萬陸仟壹佰柒拾
貳元為原告預供擔保，得免為假執行。
原告其餘假執行之聲請駁回。
    事實及理由
壹、程序方面：
一、按訴狀送達後，原告不得將原訴變更或追加，但擴張或減縮
    應受判決事項之聲明者，不在此限，民事訴訟法第255 條第
    1 項第3 款規定甚明。本件原告原起訴聲明為被告應給付原
    告新台幣（下同）7,628,612 元，及自起訴狀繕本送達之翌
    日起至清償日止，按年息百分之5 計算之利息。嗣於本院審
    理中，原告具狀更正聲明為被告應給付原告5,314,507 元，
    及自起訴狀繕本送達之翌日起至清償日止，按年息百分之5
    計算之利息（參本院卷第62頁、第86頁）。經核其此部分聲
    明變更僅單純減縮應受判決事項之聲明，合於上揭法律規定
    ，應予允許。
二、被告甲○○經合法通知，未於言詞辯論期日到場，核無民事
    訴訟法第386 條所列各款情形，爰依原告之聲請，由其一造
    辯論而為判決。
貳、實體方面：
一、本件原告主張：
  (一)被告丙○○於民國97年（起訴書誤載為98年）5 月17日晚上
    8 時起至翌日（18日）上午5 時許間，在桃園縣中壢市○○
    路170 號3 樓之羅馬皇宮酒店內飲用數種酒類達反應遲緩、
    注意能力減低而不能安全駕駛動力交通工具之狀態，伊明知
    飲用酒類過量將導致反應遲鈍及注意力減低，此時，若駕駛
    動力交通工具行駛道路肇事之機率及危險性均遠較正常人為
    高，卻仍於搭乘被告甲○○駕駛之自用小客車（車牌號碼：
    DT-3989 ，下稱系爭自小客車）返回住處途中，要求甲○○
    將車輛交由伊駕駛。而甲○○為白牌計程車司機，為從事業
    務之人，本應注意飲用酒類後吐氣所含酒精濃度超過每公升
    0.25毫克以上不得駕駛車輛，於當時情形無不能注意之情事
    下，未注意丙○○因飲酒已達不能安全駕駛度力交通工具之
    狀態，仍答應將系爭自小客車交予丙○○駕駛，自己則交換
    座位於副駕駛座乘坐。嗣於同日上午5 時50分許，丙○○駕
    駛系爭自小客車由南向北行經桃園縣八德市○○路658 號前
    ，終因不勝酒力衝入對向車道，適有訴外人陳美芬駕駛車牌
    號碼為NM5-487 號機車（後載賴美辰）、訴外人曾柏翰駕駛
    車牌號碼為RF2-823 號機車，沿桃園縣八德市○○路往南行
    駛，因而遭丙○○所駕駛之系爭自小客車撞擊，致曾柏翰受
    有頭、胸部鈍挫傷併四肢擦傷、顱內出血併神經性休克，送
    醫於同日下午2 時13死亡。綜上，被告2 人有嚴重過失致曾
    柏翰死亡，原告為曾柏翰之父親，依法為本件事故受損害之
    人，爰依民法第184 條第1 項、第192 條第1 項、第2 項及
    第194 條之規定，請求被告負連帶損害賠償責任。
  (二)原告請求被告賠償之金額合計5,314,507 元，而本件請求賠
    償之項目及金額述明如下：
  1.喪葬費用：原告為曾柏翰支出之殯葬費，合計271,900 元。
  2.扶養費用：
    依行政院主計處公布之「民國96年簡易生命表提要分析」所
    示，原告於事故發生當時年52歲，尚有餘命23.46 年；而曾
    柏翰係73年2 月9 日生，死亡時為24歲又3 月有餘，尚有餘
    命51.46 年，又原告現無工作收入，名下亦無財產，確屬不
    能維持生活而無謀生能力之人，應以原告餘命23.46 年計算
    原告得受曾柏翰扶養之期間。又依行政院主計處之「臺灣地
    區96年家庭收支調查報告之平均每戶家庭收支按戶內人數分
    之表」所示，平均每人每年最終消費支出即經常支出為305,
    082 元，原告於89年12月1 日即與曾柏翰之母即前配偶林春
    汝離婚，現獨自居住於新竹縣竹北市○○路○ 段538 號住處
    ，自應以1 人計算家戶人口數，即採前述金額為扶養費之計
    算基準，並非如被告所述以4 人家戶人口數消費支出為計算
    基準。以上開標準計算，原告在餘命期間應受之扶養費，經
    以霍夫曼係數扣除中間利息後，約為4,590,013 元【計算式
    ：305,082 元×15.0000000 0（即應受扶養23.46 年之霍夫
    曼係數）＝4,590,013 元，元以下四捨五入，下同】，考量
    原告之扶養義務人含曾柏翰共有2 人，原告應得向被告請求
    2,295,007 元之扶養費（計算式：4,590,013 元÷2 ＝2,29
    5,007 元）。
  3.慰撫金：
    原告為曾柏翰之父，曾柏翰因被告之過失致死，與原告天人
    永隔，造成原告無以為繼，精神悲痛萬分，豈料被告對此竟
    毫無悔意，互推責任，閃避問題，使原告心中所受之煎熬及
    痛苦，筆墨難以形容。況曾柏翰為原告之寶貝子女，對原告
    孝順有加，原告突失愛子，精神上之損害甚鉅，故向被告請
    求3,500,000 元之精神上損害賠償。
  (三)綜上，原告得請求之數額，扣除原告已領取之強制責任險保
    險金752,400 元（計算式：1,504,800 元÷2 ＝752,400 元
    ）後，金額應為5,314,507 元【計算式：喪葬費271,900 元
    ＋扶養費2,295,007 元＋慰撫金3,500,000 元－已領保險金
    752,400元＝5,314,507元】。
  (四)聲明：
  1.被告應連帶給付原告5,314,507 元，及自刑事附帶民事起訴
    狀繕本送達被告翌日起至清償日止，按年息百分之5 計算之
    利息。
  2.願供擔保，請准宣告假執行。
二、被告丙○○則抗辯：
  (一)丙○○並不認識甲○○，案發當日甲○○係受丙○○同事即
    訴外人羅文朋之託至位於桃園縣中壢市○○路與大同路口之
    羅馬皇宮KTV 酒店搭載丙○○，當時丙○○已是酒醉酩酊需
    人攙扶上車之狀態，對之後如何發生本件事故全然不知，僅
    知本件事故發生後，從系爭自小客車內被拉出，頭痛欲裂，
    當場即有人在旁不斷指述丙○○為開車肇事人，加之甲○○
    亦當場向到場員警供稱系爭自小客車係由丙○○駕駛，丙○
    ○僅得於現場在酒醉之情況下向員警抱歉，並語無倫次之回
    應。
  (二)甲○○於刑事一審程序中曾證稱丙○○一上車即有酒味、香
    水味及KTV 包廂味道摻雜，顯然其於當下即知丙○○已有飲
    酒，按常理與經驗法則，甲○○斷無可能同意改由丙○○駕
    駛車輛，將其生命與財產交於全無交情之丙○○之手。況丙
    ○○於事故發生當日上午受承辦員警通知到八德交通小隊報
    到時，尚光腳未穿鞋而不自知，而依受理員警李碩斌之證詞
    ，可知丙○○於肇事發生後2 、3 小時以上所做酒測結果仍
    高達每公升0.8 毫克，顯示丙○○於肇事時酒醉之情況必然
    更加明顯，顯示甲○○之前陳稱丙○○上車尚有意識不致酒
    醉，丙○○對外表現並無醉酒，故於出發後不到400 公尺之
    中途點即更換由丙○○駕駛等節，有違常情。
  (三)依桃園縣政府警察局現場勘驗報告所示，系爭自小客車僅發
    現內部左側及左後方車頂多處血跡採驗比對為丙○○之血跡
    ，其餘位置全無可供比對之跡證，又該報告亦載明無法確認
    駕駛座車頂上噴濺血跡係車禍發生時駕駛者所遺留，或車輛
    翻覆後副駕駛座乘客所遺留，且無法研判車內乘坐位置。另
    丙○○係因本件事故撞擊導致伊額頭碰撞前擋風玻璃而受傷
    ，副駕駛座前擋風玻璃處確有由內往外碰撞後所呈現之網狀
    破裂情形，足證副駕駛座之人係以硬物如頭部往前撞擊始生
    如此結果，本件除丙○○頭部創傷外，甲○○並無任何外傷
    ，理應在鑑識車內時前擋風玻璃應可採集血跡、毛屑等可驗
    出DNA 之微跡物證，實際上竟未採驗出來，加上系爭自小客
    車自始未封鎖，甲○○亦坦承確有於事故後進入車內之情事
    ，車內跡證，恐有破壞。法院及台灣省桃園區車輛行車事故
    鑑定委員會於認定事實時，未窺全貌即率予判斷丙○○為肇
    事駕駛。
  (四)縱認丙○○應與甲○○負擔連帶侵權損害賠償責任，原告請
    求之項目與金額亦有下列可疑之處：
  1.扶養費部分：
  (1)按勞動基準法第53條第3 款、第54條等規定，勞工身分者應
    於年滿65歲方可認其因屆強制退休年齡無法自給，而需扶養
    義務人承擔扶養義務。是曾柏翰對原告應負擔之扶養費應自
    原告年滿65歲後，亦即以生命餘命期間10.46 年（計算式：
    75.46 －65＝10.46）為起算。
  (2)按原告所提出之「臺灣地區96年度家庭收支調查報告之平均
    每戶家庭收支按戶內人數分之表」作為一年度原告消費支出
    之基礎，並參以原告之全戶戶籍謄本，原告全戶戶籍人口有
    4 人，家戶人口為4 人之年度消費支出應為869,339 元，平
    均每人消費支出則為217,335 元（計算式：869,33 9元÷4
    ＝217,335 元），應以此為扶養費年度之計算基礎，而非如
    原告所稱以家戶人口數1 人之年度消費支出為計算基礎。
  (3)民法第192 條第3 項規定，亦適用於同法第193 條第2 項，
    得以經被告請求，以支付定期金之方式分期給付，原告應不
    得一次性主張請求生命餘命期間之全部扶養費。
  2.慰撫金部分：
    原告對丙○○請求金額高達3,500,000 元，與一般實務判認
    之金額差距過大，依法應據兩造資力、工作、學經歷、社經
    地位綜合判斷。
  (五)聲明：
  1.原告之訴駁回。
  2.如受不利之判決，願供擔保，請准宣告免為假執行。
三、被告甲○○經合法通知，未於言詞辯論期日到場，亦未提出
    書狀作何聲明或陳述。
四、本院之判斷：
  (一)原告主張丙○○於97年5 月17日晚上8 時起至翌日（18日）
    上午5 時許間，在桃園縣中壢市○○路170 號3 樓之羅馬皇
    宮酒店內飲用數種酒類後，曾搭乘甲○○駕駛之系爭自小客
    車欲返回住處，嗣於同日上午5 時50分許，系爭自小客車由
    南向北行經桃園縣八德市○○路658 號前，因故衝入對向車
    道，適有陳美芬駕駛車牌號碼為NM5-487 號機車（後載賴美
    辰）、曾柏翰駕駛車牌號碼為RF2-823 號機車，沿桃園縣八
    德市○○路往南行駛，因而遭系爭自小客車撞擊，致曾柏翰
    受有頭、胸部鈍挫傷併四肢擦傷、顱內出血併神經性休克，
    送醫於同日下午2 時13死亡等語，為丙○○所不爭執，甲○
    ○已於相當時期受合法之通知，於言辯論期日不到場，亦未
    提出準備書狀爭執，是原告主張之前揭事實，堪信為真實。
  (二)原告另主張丙○○於上述時地飲酒後，已達反應遲緩、注意
    能力減低而不能安全駕駛動力交通工具之狀態，伊明知飲用
    酒類過量將導致反應遲鈍及注意力減低，此時若駕駛動力交
    通工具行駛道路肇事之機率及危險性均遠較正常人為高，卻
    仍於甲○○駕駛系爭自小客車載伊返回住處途中，要求甲○
    ○將車輛交由伊駕駛。而甲○○為白牌計程車司機，為從事
    業務之人，本應注意飲用酒類後吐氣所含酒精濃度超過每公
    升0.25毫克以上不得駕駛車輛，於當時情形無不能注意之情
    事下，未注意丙○○因飲酒已達不能安全駕駛度力交通工具
    之狀態，仍答應將系爭自小客車交予丙○○駕駛，自己則交
    換座位於副駕駛座乘坐，嗣丙○○駕駛系爭自小客車行經桃
    園縣八德市○○路658 號前，終因不勝酒力衝入對向車道，
    致生本件事故等語，為丙○○所否認，並執前詞置辯。
  1.經查，丙○○於案發後不久，曾在電話中向友人羅文朋自承
    為車禍肇事者之事實，業據證人羅文朋於本院98年度交訴字
    第21號刑事案件審理時經檢察官提示其警詢筆錄時證述：以
    伊在警察局所講的為主，因為當時記憶比較清楚等語（參見
    該刑事卷第66頁），而其於警詢指述：伊用行動電話000000
    0000號打丙○○行動電話0000000000、0000000000等2 支電
    話，跟丙○○說其撞死人知不知道？丙○○還回答說她知道
    等語明確（參見台灣桃園地方法院檢察署97年度他字第2545
    號卷第107 至109 頁），核與甲○○於台灣高等法院98年度
    交上易字第333 號刑事案件審理時證稱：當天係一群人下來
    ，伊朋友（即羅文朋）也在其中，並要伊把丙○○載回去，
    丙○○本來係在後座，後來自己下車走到副駕駛座，說要去
    桃園，丙○○有跟伊說話，說她心情不好，希望伊車子給她
    開，伊開始係拒絕她，然丙○○說如果不給其開，即要下車
    ，伊基於朋友託付，即在延平路跟中央東、西路之交接口蘇
    菲亞婚紗店的門口停車，下車讓丙○○坐到駕駛座去開，發
    生車禍時，伊有跟羅文朋說等語（參見該刑事卷第106 頁背
    面至107 頁背面），是依證人羅文朋之證述可知，丙○○於
    本件車禍發生後不久即已向羅文朋自承其為肇事車輛之駕駛
    ，且羅文朋彼時任職羅馬皇宮酒店，與丙○○係同事，並無
    仇怨，衡情應無甘冒偽證罪之風險，而構詞設陷被告丙○○
    之可能，是羅文朋之證述應堪採信。
  2.參以證人林淑英於偵查中及丙○○違反道路交通管理處罰條
    例聲明異議案件調查程序法官訊問時證稱：98年5 月間有出
    車禍，伊當時騎車經過桃園署立醫院，看到1 台車由伊左前
    方撞過來，車速很快，之後伊就被撞倒在地上，在現場等救
    護車時有看到一位穿著黑色衣服的女子走到伊右方的人行道
    ，到警察前面，警察問其車子是其開的嗎？那個女子有點頭
    ，伊當時有戴眼鏡，因為有戴安全帽，所以眼鏡沒有撞掉，
    那個女子今天有到場，伊協調會也有看過其，其有染髮，伊
    當時確實有見到丙○○有輕微點頭，其額頭好像有受傷，警
    察問話完其才點頭等語（參見台灣桃園地方法院檢察署97年
    度他字第2545號偵查卷第24頁、第90至91頁，前揭刑事一審
    卷第25頁背面）；證人吳晉宇（即最先到場處理本件事故之
    警員）於丙○○違反道路交通管理處罰條例聲明異議案件調
    查程序法官訊問時證述：本件案發後伊是最早到場處理之警
    員，到現場時看到丙○○、甲○○都已經在車外，伊有詢問
    渠等是何人開車，甲○○說丙○○情緒失控硬要駕駛，所以
    把車交給丙○○開，當時丙○○人站在旁邊，丙○○針對這
    件事故是表達愧疚之意，說「不是故意的」，丙○○當時並
    沒有酒醉不省人事等語（參見前揭刑事一審卷第20頁）；證
    人李碩斌（即桃園縣警察局交通隊八德交通小隊警員）於前
    揭刑事一審案件審理時證稱：97年5 月18日渠有到場處理本
    件交通事故，當時只有見到甲○○，其說是丙○○開車載其
    發生車禍，丙○○已經先到中壢天晟醫院就醫，渠請甲○○
    用手機聯絡丙○○，確定丙○○在天晟醫院，現場處理完後
    ，渠就到天晟醫院，但護士說有一個比較輕傷的人已經先離
    開了，所以渠在醫院沒有碰到丙○○，渠請同事查詢丙○○
    的住處，渠還有到其住處，但丙○○當時也沒有在家，渠請
    伊父親聯絡其到場，後來伊就主動到案，進入小隊時，渠詢
    問伊有什麼事情，伊回答說早上有發生車禍，渠問伊是否是
    中華路那件車禍，伊說對，渠當時有問伊該車是否是伊開的
    ，伊沒有回答，渠跟伊說有人說伊是開車的人，伊則說「對
    不起」，渠就說那先作酒測好了，在八德小隊幫丙○○施作
    酒測，渠跟伊說有人說伊是肇事者時，丙○○並沒有反駁或
    澄清。本件舉發丙○○酒後駕車之罰單及移置車輛保管單均
    是渠開的，丙○○沒有否認伊是駕駛人，渠就按照正常程序
    ，請伊簽名等語（參見前揭刑事一審卷第81至84頁），丙○
    ○固未向警員直接承認其為本件交通事故之肇事者，然稽之
    前引吳晉宇所述，其在車禍現場，聽聞甲○○向吳晉宇陳述
    是伊情緒失控硬要駕駛，所以把車交給伊開時，不僅未立即
    為任何反駁之詞，反向吳員當場表示愧疚之意，稱其不是故
    意的。尤有甚者，於當日上午8 時50分許，當李碩斌在八德
    交通小隊再次轉述有人稱伊是肇事車輛之開車者，丙○○仍
    是表示「對不起」，若丙○○並非本件肇事車輛之駕駛，衡
    諸常情，自應即刻反駁或加以澄清說明其僅是乘客，本身亦
    屬受害人，詎伊非但不為此舉，反於李碩斌明確告知欲舉發
    伊有酒後駕車之違規時，更在上開舉發違反道路交通管理事
    件通知單及舉發交通違規移置保管車輛通知單之駕駛人欄位
    簽名以資確認。倘丙○○並非肇事車輛之駕駛，縱其知悉本
    件交通事故造成其他人員傷、亡，於情感上至多僅是感到難
    過、悲憫，何須表達愧疚之意？從而，綜合上述多位證人之
    指證及其於聽聞他人指控為肇事車輛駕駛人後，所回應之種
    種屬真正肇事駕駛人始會出現之言語及舉止，足徵丙○○確
    於製作警詢筆錄前，已先後分別向在場警員、友人及承辦警
    員自承伊為駕駛人。
  3.再者，丙○○於98年5 月17日晚上，在上址羅馬皇宮酒店內
    擔任服務生陪客人唱歌、飲酒至翌日（18日）上午5 時許下
    班後，係由甲○○應其友人即彼時任職羅馬皇宮酒店副店長
    羅文朋之請託，駕駛系爭自小客車在上址搭載丙○○返回桃
    園縣桃園市，丙○○原係坐於該車副駕駛座座位，惟途中因
    心情不佳，一再央求甲○○將系爭自小客車交予其駕駛，如
    不從即要下車，而甲○○雖明知丙○○係在酒店上班，工作
    性質須陪客人飲酒，且身上已散發酒味，無法安全駕駛，然
    礙於與羅文朋之情誼，不便任由丙○○中途自行離開，遂應
    允之，並於同日上午5 時35分許，在桃園縣中壢市○○○○
    ○路與延平路口蘇菲亞婚紗店之門口停車，逕與丙○○互換
    座位，改由丙○○駕駛上開自用小客車搭載甲○○上路，嗣
    於同日上午5 時46分許，丙○○由中壢往桃園方向行經桃園
    縣八德市○○路659 號前，果不勝酒力自後追撞同向行駛於
    前方之機車，復又失控駛入對向車道連續撞擊1 輛自用小客
    車、2 輛機車肇事，丙○○所駕之系爭自小客車副駕駛座之
    安全氣囊有爆開，最後是逆向朝左側翻覆在路邊駁崁，甲○
    ○因該車副駕駛座車門無法開啟，而該車之後擋風玻璃已破
    掉，即從該處爬出觀看路面狀況，再從後擋風玻璃處鑽進車
    內，將丙○○自駕駛座拉出車外等情，業據甲○○於警詢、
    偵訊中供述明確，並經其以證人身分於偵查中、丙○○違反
    道路交通管理處罰條例聲明異議案件調查程序法官訊問時及
    前揭刑事一審及二審審理中證述綦詳（參見台灣桃園地方法
    院檢察署97年度相字第890 號相驗卷第65背面至第66頁，前
    揭刑事一審卷第23頁至第24頁、第60頁至第62頁、前揭刑事
    二審卷第106 頁背面至107 頁背面) 。雖其就本件車禍事故
    孰為肇事駕駛人之此一爭點，與丙○○固利害關係相反，所
    述不無有嫁禍他人之虞，然甲○○對於本件車禍發生時，肇
    事車輛非其所駕駛，車禍發生時其並未坐在駕駛座上等情，
    經送內政部警政署刑事警察局施作測謊鑑定，結果均無不實
    反應，有內政部警政署刑事警察局97年8 月11日刑鑑字第09
    70118390號鑑定書在卷可稽（參見台灣桃園地法院檢察署97
    年度他字第2545號偵查卷第83至87頁）。佐以本件系爭自小
    客車肇事後之靜止狀態，並非正常車位，而係以左側車身即
    駕駛座該面車身貼地直立翻覆於路旁駁崁內之狀態靜止，有
    現場照片4 幀可稽（參見台灣桃園地方法院檢察署97年度相
    字第890 號第54頁至55頁），嗣經警方將採自該車駕駛座車
    頂左側之血跡棉棒DNA 鑑驗後，結果與丙○○之DNA-STR 型
    別相同，有內政部警政署刑事警察局97年7 月14日刑醫字第
    0970078141號鑑驗書附卷可佐（參見台灣桃園地方法院檢察
    署97年度他字第2545號偵查卷第80頁），依經驗法則，除蓄
    意為之外，人受傷出血而在人體（包括身上所著衣物及所帶
    物品）以外之實物上留存血跡者，該人受傷流血時身體所處
    位置，必然與血跡所附著之實物，在空間上有一定之相對應
    關係，如直接與該實物接觸或在該實物之上方（因地心引力
    作用，血會往下滴流），準此，既然系爭自小客車駕駛座左
    側車頂採集到與被告丙○○DNA 型別相同之血跡，並該車停
    止時係駕駛座該面車身貼地方式翻覆，自以丙○○當時係坐
    於該車左前座即駕駛座，始符事理。且稽之警員勘察系爭自
    小客車時發現駕駛座車窗內側、車頂左側及駕駛座椅背上有
    多處血跡，至於副駕駛座前之安全氣囊爆開，但未有任何血
    跡留存，此有桃園縣政府警察局八德分局97年8 月30日德警
    分刑字第0973026727號函檢附之現場勘察報告1 份及系爭自
    小客車之內部照片共18張在卷可稽（參見台灣桃園地方法院
    檢察署97年度相字第890 號相驗卷第92至97頁、第105 至11
    4 頁），而丙○○因本件車禍事故則受有頭部外傷、左額、
    上唇、胸及頸、四肢多處擦挫傷等傷害，有聖保祿醫院97年
    5 月18日出具之診斷證明書附卷足憑（參見本院卷第37頁）
    ，如丙○○於車禍發生時係坐於副駕駛座位上，以其左額確
    有流血之情觀之，該副駕駛座周圍附近焉有可能未留有任何
    丙○○之血跡。又依卷附上開照片所示，警方採證之血跡皆
    分布在系爭自小客車駕駛座位附近，亦可推斷本件車禍事故
    發生時，應係丙○○坐於駕駛座位上駕駛系爭自小客車。
  4.丙○○抗辯甲○○於刑事一審程序中曾證稱丙○○一上車即
    有酒味、香水味及KTV 包廂味道摻雜，顯然其於當下即知丙
    ○○已有飲酒，按常理與經驗法則，甲○○斷無可能同意改
    由丙○○駕駛車輛，將其生命與財產交於全無交情之丙○○
    之手。況丙○○於事故發生當日上午受承辦員警通知到八德
    交通小隊報到時，尚光腳未穿鞋而不自知，而依受理員警李
    碩斌之證詞，可知丙○○於肇事發生後2 、3 小時以上所做
    酒測結果仍高達每公升0.8 毫克，顯示丙○○於肇事時酒醉
    之情況必然更加明顯，顯示甲○○之前陳稱丙○○上車尚有
    意識不致酒醉，丙○○對外表現並無醉酒，故於出發後不到
    400 公尺之中途點即更換由丙○○駕駛等節有違常情云云。
    然查，本件不僅有甲○○於上述刑事案件證稱事發前係由丙
    ○○駕駛系爭自小客車，復有羅文朋、林淑英、吳晉宇、李
    碩斌於上述刑事案件中所為之證詞相互可參，再佐以系爭自
    小客車內所遺留跡證加以綜合判斷，均堪認丙○○於事發時
    乘坐在駕駛座上駕駛系爭自小客車。況丙○○於事發前係在
    上址羅馬皇宮酒店內擔任服務生陪客人唱歌、飲酒，衡情伊
    之酒量理應會比一般人佳，故難以單憑上述酒測結果即認丙
    ○○已酒醉達不醒人事之程度，是丙○○此部分抗辯並非可
    採。
  5.丙○○另抗辯依桃園縣政府警察局現場勘驗報告所示，系爭
    自小客車僅發現內部左側及左後方車頂多處血跡採驗比對為
    丙○○之血跡，其餘位置全無可供比對之跡證，又該報告亦
    載明無法確認駕駛座車頂上噴濺血跡係車禍發生時駕駛者所
    遺留，或車輛翻覆後副駕駛座乘客所遺留，且無法研判車內
    乘坐位置。另丙○○係因本件事故撞擊導致伊額頭碰撞前擋
    風玻璃而受傷，副駕駛座前擋風玻璃處確有由內往外碰撞後
    所呈現之網狀破裂情形，足證副駕駛座之人係以硬物如頭部
    往前撞擊始生如此結果，本件除丙○○頭部創傷外，甲○○
    並無任何外傷，理應在鑑識車內時前擋風玻璃應可採集血跡
    、毛屑等可驗出DNA 之微跡物證，實際上竟未採驗出來，加
    上系爭自小客車自始未封鎖，甲○○亦坦承確有於事故後進
    入車內之情事，車內跡證恐有破壞云云。然查，桃園縣政府
    警察局製作現場勘察報告之用意主要係針對現場採證狀況為
    描述，至於該報告之綜合研判內雖記載無法確切研判車內兩
    人乘坐位置，惟此判斷結果亦未排除丙○○在事發前有駕駛
    系爭自小客車之可能，是單憑上開報告內容並不足以為有利
    於丙○○之認定。又依卷內資料所示，並未能證明甲○○有
    煙滅罪證之情事，且系爭自小客車之副駕駛座前擋風玻璃雖
    有網狀破裂情形，惟系爭自小客車於事發後嚴重受損，且朝
    左側翻覆於路邊駁崁，上開前擋風玻璃即有可能在此翻轉過
    程中與外物相互撞擊而破裂。況丙○○因本件事故受有頭部
    外傷、左額、上唇、胸及頸、四肢多處擦挫傷等傷害，然上
    開擋風玻璃附近並未採集到丙○○之血跡，與常理有違，丙
    ○○復未能舉證證明上開擋風玻璃之破裂確係丙○○之額頭
    撞擊所致，是丙○○之上開抗辯即非可採。
  6.按汽車行駛時，駕駛人應注意車前狀況，並隨時採取必要之
    安全措施；汽車駕駛人飲用酒類或其他類似物後其吐氣所含
    酒精濃度超過每公升0.25毫克或血液中酒精濃度超過百分之
    0.05以上者，不得駕車；又汽車駕駛人應按遵行之方向行駛
    ，道路交通安全規則第94條第3 項、第114 條第1 項第2 款
    及道路交通管理處罰條例第45條第1 項第1 款分別定有明文
    。丙○○並不否認伊於本件交通事故發生後經警員施以酒精
    濃度檢測，測得其呼氣酒精濃度達每公升0.8 毫克之事實，
    並有桃園縣政府警察局道路交通事故當事人酒精測定紀錄表
    1 紙在卷可按，相當於血液中酒精濃度(BAC) 百分之0.16。
    依交通部運輸研究所90年9 月24日運安字第900005854 號函
    所載，呼氣中酒精濃度每公升含量為0.25毫克，即相當於血
    液中酒精濃度(BAC) 百分之0.05，且依該函所附該所79年「
    駕駛人行為反應之研究－酒醉駕車對駕駛行為之分析研究」
    指出：BAC 達百分之0.0 3 至百分之0.05時，對駕駛能力之
    影響為：多數駕駛人心境逐漸變幻不定，視覺與反應靈敏性
    減弱，對速度及距離的判斷力差。BAC 達百分之0.05至百分
    之0.08時，對駕駛能力之影響為：反應遲鈍，駕駛能力受損
    ，遲而不決或決而不行。BAC 到達百分之0.08至百分之0.15
    時，對駕駛能力之影響為：判斷力嚴重受到影響，體能與精
    神協調受損，駕駛之體能困難增加。當BAC 超過百分之0.15
    時，對駕駛能力之影響為：視線搖晃，駕駛已進入恍惚狀態
    ，判斷及理解遭到扭曲，駕駛不穩定。BAC 超過百分之0. 5
    時，對駕駛人能力之影響為：無法開車。是依上開說明，丙
    ○○飲酒之量，顯已達不能安全駕駛動力交通工具之危險狀
    態，此外，依前揭刑事卷內所附刑法第185 條之3 案件測試
    觀察紀錄表所載，丙○○於查獲、測試過程有含糊不清、意
    識模糊、注意力無法集中等現象，車輛駕駛人酒後生理協調
    平衡檢測紀錄表亦載其不能安全駕駛，故丙○○於肇致車禍
    事故當時已達於不能安全駕駛動力交通工具程度。再者，丙
    ○○駕駛系爭自小客車肇事當時天候晴、光線為晨光、路面
    乾燥無缺陷、無障礙物、視距良好等情，有前揭道路交通事
    故調查報告表附於前揭刑事卷內可佐，是依照當時之情形，
    丙○○並無不能注意之情事，竟疏於注意，於酒後操控能力
    明顯降低時，先自後追撞同向行駛於前方由曾柏翰騎乘之車
    號RF2-823 號輕型機車肇事，又失控逆向駛入對向車道，而
    接續撞擊其他車輛號，丙○○前開行為係本件交通事故之肇
    事原因，其顯有過失責任。且本件車禍事故經送臺灣省桃園
    縣區車輛行車事故鑑定委員會鑑定，亦認系爭自小客車之駕
    駛（即丙○○，已如前述），行經行車管制號誌正常運作交
    岔路口前，未注意車前狀況，自後追撞前車後，失控左偏侵
    入對向來車道，並衍生連環事故為肇事原因，有該委員會98
    年5 月13日桃縣行字第0985201615號函附鑑定意見書1 份附
    卷可參（參見本院98年度審交訴字第10號刑事卷第85至92頁
    ）。而被害人曾柏翰因本件車禍而受有頭、胸部鈍挫傷併四
    肢擦傷，經送醫後於同日下午2 時13分因顱內出血併神經性
    休克死亡，亦經臺灣桃園地方法院檢察署檢察官督同法醫師
    相驗屬實，並有相驗筆錄、臺灣桃園地方法院檢察署相驗屍
    體證明書2 紙、相驗照片25張、相驗報告書2 份等證附卷可
    憑（參見台灣桃園地方法院檢察署97年度相字第890 號相驗
    卷第63至67頁、第71至72頁、第80至91頁、第124 至137 頁
    ），是丙○○之過失行為與被害人曾柏翰之死亡結果間，有
    相當因果關係，應堪認定。
  (三)按汽車所有人，明知汽車駕駛人有酒精濃度超過規定標準之
    情形，而不予禁止駕駛者，並吊扣其汽車牌照3 個月，道路
    交通管理處罰條例第35條第1 項第1 款、第6 項分別定有明
    文，即係科以汽車所有人應盡注意之義務。準此，汽車所有
    人依上開法律規定，即負有禁止酒精濃度超過標準之人駕駛
    其所有汽車之義務，而甲○○為系爭自小客車之所有人，竟
    應注意能注意而疏未注意違反此注意義務，貿然同意由飲酒
    過量、且呼氣酒精濃度高達每公升0.8 毫克，顯然已無法安
    全駕駛動力交通工具之丙○○駕駛其所有之系爭自小客車，
    以致肇事，其有過失甚明。又被害人曾柏翰因本件車禍而受
    有頭、胸部鈍挫傷併四肢擦傷，經送醫後於同日下午2 時13
    分因顱內出血併神經性休克死亡之事實，已如前述，甲○○
    於其應注意能注意疏未注意，貿然同意將所有之系爭自小客
    車交付予飲酒過量已無法安全駕駛動力交通工具之丙○○駕
    駛時，係對於公眾用路人之生命、財產安全製造並昇高一個
    法所不容許之風險，且任由該風險在具體事件歷程中實現，
    而導致被害人曾柏翰因本件車禍死亡，該死、傷結果於客觀
    上係可歸責於甲○○，是甲○○之過失行為與被害人曾柏翰
    之死亡結果間，亦有相當因果關係，堪以認定。
  (四)按因故意或過失，不法侵害他人之權利者，負損害賠償責任
    ；數人共同不法侵害他人之權利者，連帶負損害賠償責任；
    不能知其中孰為加害人者，亦同；又不法侵害他人致死者，
    對於支出醫療及增加生活上需要之費用或殯葬費之人，亦應
    負損害賠償責任；被害人對於第三人負有法定扶養義務者，
    加害人對於該第三人亦應負損害賠償責任。又不法侵害他人
    致死者，被害人之父、母、子、女及配偶，雖非財產上之損
    害，亦得請求賠償相當之金額；民法第184 條第1 項前段、
    第185 條第1 項、第192 條第1 項、第2 項、第194 條分別
    定有明文。查本件因被告2 人之過失行為導致曾柏翰死亡，
    已如前述，揆諸上開規定，被告2 人應負連帶賠償責任。茲
    將原告得請求賠償之金額分述如下：
  1.殯葬費用：
    原告主張其為曾柏翰支出之殯葬費，合計271,900 元等語，
    業據其提出與所述相符之喪葬費統一發票1 件為證（參本院
    卷第75頁），丙○○對此並不爭執，而甲○○經合法通知，
    未於言詞辯論期日到場，亦未提出書狀爭執或否認，依法即
    應視同自認，是原告此部分主張，堪信為真實。
  2.扶養費：
  (1)原告主張依行政院主計處公布之「民國96年簡易生命表提要
    分析」所示，其於事故發生當時年52歲，尚有餘命23.46 年
    ；而曾柏翰係73年2 月9 日生，死亡時為24歲又3 月有餘，
    尚有餘命51.46 年，又原告現無工作收入，名下亦無財產，
    確屬不能維持生活，且無謀生能力之人，應以原告餘命23.4
    6 年計算原告得受曾柏翰扶養之期間。又依行政院主計處之
    「臺灣地區96年家庭收支調查報告之平均每戶家庭收支按戶
    內人數分之表」所示，平均每人每年最終消費支出即經常支
    出為305,082 元，原告於89年12月1 日即與曾柏翰之母即前
    配偶林春汝離婚，現獨自居住於新竹縣竹北市○○路○ 段53
    8 號住處，自應以1 人計算家戶人口數，即採前述金額為扶
    養費之計算基準，並非如被告所述以4 人家戶人口數消費支
    出為計算基準。以上開標準計算，原告在餘命期間應受之扶
    養費，經以霍夫曼係數扣除中間利息後，約為4,590,013 元
    ，考量原告之扶養義務人含曾柏翰共有2 人，原告應得向被
    告請求2,295,007 元之扶養費等語，為丙○○所否認，並執
    前詞置辯。
  (2)按直系血親相互間互負扶養之義務，民法第1114條第1 款固
    定有明文，惟受扶養權利者，依民法第1117條第1 項規定，
    則以不能維持生活而無謀生能力者為限。又民法第1117條第
    2 項雖規定，前項無謀生能力之限制，於直系血親尊親屬不
    適用之，惟並非係規定前項之限制，於直系血親尊親屬不適
    用之，是直系血親尊親屬如能以自己財產維持生活者，自無
    受扶養之權利；易言之，直系血親尊親屬受扶養之權利，仍
    應受「不能維持生活」之限制（最高法院62年度第2 次民庭
    庭推總會議決議四參照）。經查，原告自陳其名下並無任何
    所得或財產，並提出其97年度綜合所得稅各類所得資料清單
    及全國總歸戶財產查詢清單各1 件為證（參見本院卷第98至
    99頁），核與本院依職權調取之稅務電子閘門財產所得調件
    明細表1 份相符（參見本院卷第83至85頁），是原告主張其
    有不能維持生活之情形等語，應堪採信。
  (3)按勞工非有下列情形之一，雇主不得強制其退休：年滿65
    歲者。心神喪失或身體殘廢不堪勝任工作者，勞動基準法
    第54條第1 項定有明文。由此可知，該條文係規定勞工於年
    滿65歲時，雇主得強制其退休，然此係涉及原告是否仍有工
    作能力之問題，而原告為被害人曾柏翰之父，依民法第1117
    條第2 項規定，前項無謀生能力之限制，於直系血親尊親屬
    （即原告）不適用之。是被告抗辯依勞動基準法第53條第3
    款、第54條等規定，勞工身分者應於年滿65歲方可認其因屆
    強制退休年齡無法自給，而需扶養義務人承擔扶養義務。是
    曾柏翰對原告應負擔之扶養費應自原告年滿65歲後，亦即以
    生命餘命期間10.46年為起算云云，不足採信。
  (4)再者，曾柏翰為原告之長子，而原告尚有次子曾柏耀，此有
    原告全戶戶籍謄本在卷可稽（參見本院98年度交重附民字第
    7 號卷第10頁），又曾柏翰係於73年2 月9 日出生，其於97
    年5 月18日死亡時為24歲又3 個月，原告係45年4 月25日出
    生，其於曾柏翰死亡時為52歲，依內政部公佈之「民國96年
    簡易生命表提要分析」所示，原告之平均餘命為23.46 年。
    因原告受曾柏翰及曾柏耀之扶養，故曾柏翰扶養原告之義務
    為2 分之1 ，原告雖主張應依行政院主計處發佈之臺灣地區
    96年家庭收支調查報告之平均每戶家庭收支按戶內人數分之
    表」所示，平均每人每年最終消費支出即經常支出為305,08
    2 元為其得請求扶養費之計算標準，惟原告自陳曾柏翰尚未
    自開南大學資訊工程系畢業，且其並未舉證證明曾柏翰將來
    每月所得扣除其日常生活所需之外，尚有餘裕足以支付原告
    每年305,082 元扶養費之事實，是其此部分之主張尚非可採
    ，故本院認應以財政部國稅局所頒97年度綜合所得稅扶養親
    屬寬減額每人每年74,000元為扶養費計算標準，則依此標準
    計算，並年別 5％複式霍夫曼係數表計算法扣除中間利息後
    ，原告得一次請求之扶養費為556,672 元【計算式如下：74
    ,000（年扶養費）X15.00000000（應受扶養23.46 年之霍夫
    曼係數）÷2=556,672元，元以下四捨五入】。
  (5)丙○○另抗辯民法第192 條第3 項規定，亦適用於同法第19
    3 條第2 項，得以經被告請求，以支付定期金之方式分期給
    付，原告應不得一次性主張請求生命餘命期間之全部扶養費
    云云。惟按「被害人因身體或健康被侵害將來維持傷後身體
    及健康之必需支出，係屬因此增加生活上之需要，得請求加
    害人1 次支付賠償總額，此觀民法第193 條第1 項規定即明
    。被害人依上開規定訴請加害人賠償損害，並非提起將來給
    付之訴，不待被告有到期不履行之虞，亦得起訴。至同條第
    2 項前段雖規定：「前項損害賠償，法院得因當事人之聲請
    ，定為支付定期金。」，惟此並非賦予被告有要求支付定期
    金之權利，被告聲請支付定期金，法院是否准許，仍有自由
    裁量之權；故法院斟酌雙方當事人境況之結果，認為不應許
    其支付定期金時，被告不得以其認定不當為提起第三審上訴
    之理由」（最高法院88年度台上字第2355號判決意旨參照）
    。是依我國民法規定，增加生活上需要之損害賠償，以1 次
    賠償全部金額為原則，定期金賠償為例外，且命定期金賠償
    時，須加害人提出擔保。本件丙○○於本院及上開刑事案件
    審理中始終否認伊應對原告負損害賠償責任，參以丙○○名
    下並無其他財產，有本院依職權調取之稅務電子閘門財產所
    得調件明細表1 份在卷可稽（參見本院卷第78至80頁），自
    難期丙○○提出擔保或如期給付，是本件自應依以1 次給付
    並扣除期前利息為當。
  3.精神慰撫金：
    按慰撫金之多寡，應斟酌雙方之身分、地位、資力與加害之
    程度及其他各種情形核定相當之數額，其金額是否相當，自
    應依實際加害情形與被害人所受之痛苦及雙方之身分、地位
    、經濟狀況等關係決定之。原告主張其為曾柏翰之父，曾柏
    翰因被告之過失致死，與原告天人永隔，造成原告無以為繼
    ，精神悲痛萬分，豈料被告對此竟毫無悔意，互推責任，閃
    避問題，使原告心中所受之煎熬及痛苦，筆墨難以形容。況
    曾柏翰為原告之寶貝子女，對原告孝順有加，原告突失愛子
    ，精神上之損害甚鉅，故向被告請求3,500,000 元之精神上
    損害賠償等語。經查，原告為被害人曾柏翰之父，於本件車
    禍事故發生時，被害人曾柏翰年紀為24歲，原告茹苦含莘養
    育被害人曾柏翰至成年，遽然喪失長子，所受痛苦自應至深
    且鉅。是其請求精神慰撫金，核屬有據。茲本院斟酌兩造之
    身分、地位，即原告為明新工專肄業，丙○○為台灣省桃園
    縣私立新興高級工商職業學校附設高級工商職業進修補習學
    校結業，而兩造名下無任何財產，有本院調閱稅務電子閘門
    財產所得調件明細表3 件可佐，另考量被告侵害程度等一切
    情狀，認原告請求精神慰撫金3,500,000 元尚屬過高，應予
    核減為1,500,000 元始為妥適。
  (五)綜上，原告因本件車禍共計受有2,328,572 元之損害（計算
    式：271,900 ＋556,672 ＋1,500,000 ＝2,328,572 ）。
五、末查，保險人依本法規定所為之保險給付，視為被保險人損
    害賠償金額之一部，被保險人受賠償請求時，得扣除之，強
    制汽車責任保險法第32條定有明文。又依強制汽車責任保險
    法第11條第1 項規定，該法所稱之請求權人，於因汽車交通
    事故死亡者，為受害人之遺屬，且以受害人之父母、子女及
    配偶為第1 順位；另同一順位之遺屬有數人時，按人數平均
    分配保險給付，並為同條第2 項所明定。是以，本件因被害
    人    曾柏翰死亡，由保險人所給付之強制汽車責任保險金
    固為1,504,800 元之事實，為兩造所不爭執，惟依上說明，
    因被害人曾柏翰之父（即原告）及母即訴外人林春汝均為請
    求權人，應按人數平均分配保險金，故原告所得分配之金額
    為752, 400元。準此，於本件訴訟中，依上開規定，原告應
    扣除之金額為752,400 元。綜上，原告得向被告請求賠償之
    金額為1,576,172 元（計算式：2,328,572-752,400=1,576,
    172）。
六、從而，原告依據侵權行為法律關係，請求被告連帶給付原告
    1,576,172 元，及自刑事附帶民事起訴狀繕本送達被告翌日
    起（其中丙○○自98年5 月26日起算，甲○○自98年6 月7
    日起算），均至清償日止，按年息百分之5 計算之利息，洵
    為有理由，應予准許；至其請求逾上開範圍部分，則於法無
    據，應予駁回。
七、原告及丙○○均陳明願供擔保，聲請宣告假執行或免為假執
    行，就原告勝訴部分，經核於法尚無不合，爰分別酌定相當
    之擔保金額宣告之。至原告其餘假執行之聲請，因該部分之
    訴業經駁回，其假執行之聲請亦失所附麗，應併予駁回。
八、本件事證明確，兩造所提其餘攻擊防禦方法及舉證，經審酌
    後認為與本判決結果無影響，爰不一一論述，附此敘明。
九、據上論結，本件原告之訴為一部有理由，一部無理由，依民
    事訴訟法第385 條第1 項前段、第79條、第85條第2 項、第
    390 條第2 項、第392 條第2 項，判決如主文。
中    華    民    國    99    年    5     月    31    日
                  民事第一庭    法  官  林哲賢
以上正本證明與原本無異
如對本判決上訴，須於判決送達後20日內向本院提出上訴狀
中    華    民    國    99    年    6    月     01    日
                                書記官  陳佳彬

司法院資訊處製作；財團法人民間司法改革基金會備份。
